【裁判字號】    90,上更(二),188
【裁判日期】    901127
【裁判案由】    偽造文書等
【裁判全文】
臺灣高等法院高雄分院刑事判決                  九十年度上更(二)字第一八八號
    上  訴  人    臺灣高雄地方法院檢察署檢察官
    上  訴  人
    即  被  告    甲○○
    選任辯護人    張泉男律師
右上訴人等因被告偽造文書等案件，不服臺灣高雄地方法院八十三年度訴字第三一六
五號中華民國八十四年一月二十一日第一審判決（起訴案號：臺灣高雄地方法院檢察
署八十三年度偵字第一二六九二號、第一六一一四號、併辦案號：同署八十三年度偵
字第一八三九八、第二一六六一號），提起上訴，判決後經最高法院第二次發回更審
，本院判決如左：
      主      文
原判決關於甲○○部分撤銷。
甲○○連續行使偽造公文書，足以生損害於公眾及他人，處有期徒刑壹年月。
偽造之「政風室主任林一成」、「約僱人員黃柏峙」、「約僱人員吳佳益」之印章各
壹顆，偽造於附件一、二、三、四、五試驗表上之「政風室主任林一成」（肆枚）、
「約僱人員黃柏峙」（拾貳枚）、「約僱人員吳佳益」（壹枚）之印文，及偽造之「
薛來發」署押伍枚，均沒收。
      事      實
一、甲○○（起訴書誤為林啟揚）係高雄縣橋頭鄉泰豐預拌混凝土廠之品質管理員。
    緣錦勝土木包工業（以下簡稱：錦勝公司，負責人黃高明）、正明營造有限公司
    （以下簡稱：正明公司，負責人曾瓊耀），光慶營造工程股份有限公司（以下簡
    稱：光慶公司，負責人陳文生）分別承建台灣省高雄縣政府之「梓官鄉○○○路
    及保生巷道路排水溝工程」（錦勝公司承建）、「茂林鄉○○○○○道路工程」
    （正明公司承建）、「大樹鄉○○村道路改善工程」（光慶公司承建）、「燕巢
    鄉○○村○○○道路工程」（光慶公司承建）、「燕巢鄉○○村○○○道路改善
    工程」（光慶公司承建），因錦勝公司及光慶公司承建上開工程，所使用之混凝
    土，係向泰豐公司購買，而正明公司曾經向泰豐公司購買混凝土，故三家公司均
    委託泰豐公司品管員甲○○代為向高雄縣政府申請辦理混凝土鑽心強度試驗之手
    續，及代領取混凝土鑽心強度試驗報告。甲○○為恐泰豐公司出售之混凝土強度
    不合格，及避免經過取樣試驗手續，竟基於概括之犯意，於民國八十三年三、四
    月間，在高雄地區，先委託不知情之不詳姓名者，偽刻高雄縣政府「政風室主任
    林一成」（林一成係兼工程材料試驗室主任）、「約僱人員黃柏峙」（試驗者，
    取樣人員）、「約僱人員吳佳益」（取樣人員）等之長方形戳章，嗣於上開工程
    完工後，即虛填高雄縣政府工程材料試驗室混凝土鑽心強度試驗合格之試驗表，
    再交給不知情之監工人員呂永現、吳飛騰、李泰衛、許輝東、鄭景馨等人蓋章後
    ，蓋上取樣人員「約僱人員黃柏峙」、「約僱人員吳佳益」，試驗者「約僱人員
    黃柏峙」、主任「政風室主任林一成」等戳章，及偽簽覆核者「薛來發」之署押
    ，而偽造上開工程經高雄縣政府工程材料試驗室試驗混凝土強度合格之試驗表各
    一份（其取樣日期、編號、製作日期、試壓日期、強度均如附件一至五所示），
    然後於同年三、四月間持交錦勝公司、光慶公司、正明公司，該三家公司承辦人
    未察，持以向高雄縣政府請領工程款，而被高雄縣政府承辦人發覺試驗表係偽造
    ，致三家公司無法領工程款，足以生損害於高雄縣政府、林一成、黃柏峙、吳佳
    益、薛來發及三家公司對於工程品質之管制。
二、案經高雄縣政府函送台灣高雄地方法院檢察署檢察官偵查起訴及移送併案審理。
      理      由
一、訊據上訴人即被告甲○○固坦承其曾替錦勝公司、光慶公司領取混凝土鑽心強度
    試驗表，並稱：除正明營造有限公司外，上揭五張試驗表，其於八十三年三月間
    左右，交給錦勝土木包工業和光慶營造工程公司。惟矢口否認有何行使偽造公文
    書之犯行，辯稱：伊僅於高雄縣政府工程材料試驗室人員到工地現場取樣時在場
    及替錦勝公司、光慶公司領取試驗表而已，並未替錦勝公司、光慶公司辦理掛號
    繳費，亦不知道試驗表係偽造。而正明公司所承包之「茂林鄉○○○○○道路工
    程」並未向泰豐公司購買混凝土，故伊並無替正明公司辦理申請試驗手續及領取
    試驗表云云。
二、惟查：
(一)、附件所示五紙試驗表上所蓋之「政風室主任林一成」、「約僱人員黃柏峙」、「
    約僱人員吳佳益」之長方形戳章及「薛來發」之署押，均屬偽造者，已據證人林
    一成、薛來發、黃柏峙、吳佳益分別於偵、審中具結證實（偵第一二六九二號卷
    第二十四、二十五頁、第一一二七八號偵卷第廿一、廿二頁、本院上訴卷第七七
    頁、第九一頁反面、第一０二頁、第一一三頁反面、本院更(一)卷第四五頁、第八
    三頁背面），並有林一成、黃柏峙、吳佳益真正職章所蓋印文，及薛來發當庭簽
    寫姓名筆跡可資比對（偵第一二六九二號卷第四二至四五頁、本院上訴卷第九六
    、一０四、一一六頁）。而偽造試驗表上所蓋之「約僱人員黃柏峙」印文，與真
    正職章所蓋印文，並不相同，復有法務部調查局八十四年八月廿一日陸(二)字第
    八四０八五二五三號鑑定通知書附卷可稽（本院上訴卷第六三頁）。而經本院檢
    視林一成所提出之「政風室主任林一成」印文（本院上訴卷第一０四頁），可見
    其上「主」字之「王」上一點並不清楚，故通常會呈現「王任」字，而非「主任
    」（證人林一成亦為如此陳述－偵一二六九二號卷第二五頁），此與附件所示之
    「政風室主任林一成」印文之「主」字明顯可見，並不相同；又檢視吳佳益所提
    出之「約僱人員吳佳益」（偵一一二七八號卷第二四頁、本院上訴卷第一一六頁
    ），可見其上之「約」字並不清楚（證人吳佳益陳明係因於八十二、三年間因被
    立可白沾到，所以右上角才會不清楚－本院上訴卷第一一三頁背面），此與附表
    所示之「約僱人員吳佳益」印文，其上「約」字清晰可見顯然不同；再者，附件
    所示編號五三０、五六０、六一九、六二０等試驗報告，在高雄縣政府之材料驗
    登記簿並非受理本件工程驗收案，有高雄縣政府八十三年六月三日、二十三日八
    三府政二字第八九二二三號（偵一一二七八號卷第一頁背面）、第一０三三三六
    號（偵一二六九二號卷第一頁背面）、第一０三三三七號（偵一二六九三號函第
    一頁背面）函可參，而中編號第五一二號雖於請驗登記簿上有登記，於轉黃柏峙
    簽收後遺失，致無案可稽（偵一二六九三號卷第二頁）。其中編號第五六０號之
    阿拉伯數字部分，與高雄縣政府工程材料試驗室電動打字機字型字體並不相同，
    有高雄縣政府八十三年八月十一日八三府二字第一二八三五六號函可參（偵一二
    六九二號卷第四一頁、四八至五四頁）；由此可見，前開印文及薛來發之署押均
    係偽造無疑。
(二)、泰豐公司販賣混凝土給包商，為服務客戶，置有專門品管人員，專門負責替客戶
    代辦混凝土鑽心強度試驗，舉凡掛號繳費，引導縣政府人員赴現場取樣及領取混
    凝土鑽心強度試驗表，均在服務之列，而錦勝公司、光慶公司之上述工程所用混
    凝土，均係向泰豐公司購買等情，為被告甲○○所供承，並據證人陳文信（偵一
    二六九三號卷第三四頁背面至三五頁、原審卷第六五頁）及共同被告黃高明所證
    實。而錦勝公司及光慶公司所承包之前開工程，均委由泰豐公司甲○○代辦混凝
    土鑽心強度試驗手續，亦據證人陳文信及黃高明證述明確。被告甲○○辯稱未代
    為手續僅代領取試驗表云云，自無足採。
(三)、正明公司所承包前開工程，所用之混凝土雖未向泰豐公司購買，但以前曾向泰豐
    公司購買混凝土，故本次之混凝土強度試驗手續，亦委由被告甲○○辦理，本次
    係將申請表及繳費收據放在高雄縣政府土木課蔡美如處，甲○○再向蔡美如拿取
    等情，為證人何文華證述綦詳（偵一一二七八號卷第三十至三十一頁）。且正明
    公司之上開工程試驗報告表上所蓋之「約僱人員黃柏峙」，印文及「薛來發」之
    署押，與其餘四份試驗表上「約僱人員黃柏峙」之印文及「薛來發」之署押，阿
    拉伯數字「３」部分，其字體大小，以肉眼即可辨識為相同，尤見正明公司確有
    委託被告甲○○辦理混凝土強度試驗手續。至於證人蔡美如雖證稱未接受包商寄
    放資料云云（偵一一二七八號卷第四十頁），但證人何文華已供稱：其係當面委
    託蔡美如，並將收據等資料交給蔡美如等語（偵一一二七八號卷第四十頁背面）
    ，且蔡美如其後亦自承有向何文華表示：「以後不乙人寄放資料了」（偵一一二
    七八號卷第四十一頁），其雖又稱對何文華為前開語言之意思係：「連同事文件
    都不乙人寄放」（偵一一二七八號卷第四十一頁背面），惟依何文華所述，當時
    係因高雄縣政府土木課長陳存聰打電話叫其到辦公室，問其「怎麼乙你寄文件也
    有事情」時，當時在旁之蔡美如始為前開言詞（偵一一二七八號卷第四十一頁）
    ，是以當時情形，陳存聰所質問者係乙何文華寄放文件之事，蔡美如豈有回答不
    乙同事寄放文件之理，顯見蔡美如係為自己避嫌之詞，何文華之證言，應堪採信
    。
(四)、向縣政府承包工程之混凝土鑽心強度試驗，其程序係（１）包商拿請求試驗申請
    表給縣政府監工人員簽名蓋章後，（２）拿申請表去繳費，（３）將申請表連同
    繳費收據拿到政風室掛號，（４）工程材料試驗室之人員到工地現場試驗，（５
    ）領取試驗表，此據高雄縣政府建設局技士蔡秀斌到庭證述綦詳（原審卷第六六
    頁背面）。被告甲○○既代錦勝公司、正明公司、光慶公司辦理混凝土鑽心強度
    試驗，又代為領取混凝土鑽心強度試驗表，按縣政府工程材料試驗室規定之作業
    程序，必須向縣政府掛號，由工程材料試驗室人員到工地現場採樣，惟錦勝公司
    、正明公司、光慶公司承包之上述工程並未依前開規定手續辦理，為工程材料試
    驗室人員薛來發證述明白，並有工程材料試驗室收文登記簿在卷可憑（偵一二六
    九二號卷第三十頁），是被告甲○○既未依錦勝公司、正明公司、光慶公司所託
    代辦混凝土鑽心強度試驗，卻能交付混凝土鑽心強度試驗表與該三公司，是各該
    試驗表均為被告甲○○所偽造，灼然可見。
(五)、被告甲○○偽造林一成、黃柏峙、吳佳益之印章，及薛來發之署押，用以偽造試
    驗合格之試驗報表，足以生損害於林一成、黃柏峙、吳佳益、薛來發，及高雄縣
    政府及上開三家公司對於工程品質之管制。至該五項工程，嗣經高雄縣政府試驗
    是否合格（梓官鄉排水溝工程及燕巢鄉○○村道路工程試驗合格，餘三項工程均
    不合格，有高雄縣政府函送之相關資料影本附本院上訴卷第一五六─一七一頁）
    ，並不影響已發生之損害。被告甲○○辯稱不生損害云云，自無可取。
(六)、被告否認偽造上開合格試驗表，固無足採。惟其究於何時、何地偽造上開試驗表
    ，復於何時？何地交付予錦勝、光慶公司及正明公司？因被告否認偽造之情，以
    及被告於本院調查程序承認於八十三年三月間左右交付給錦勝公司、光慶公司之
    合格試驗表，且經核上揭合格試驗表記載之時日係在八十三年三、四月間，足徵
    被告偽造及行使偽造文書之日期均在八十三年三、四月間左右，但詳細確鑿之時
    日已無從查證，而因被告之住及工作地點均在高雄，且前開工程之施工地點亦在
    高雄縣，故認定其犯地點在高雄地區，併予說明。
(七)、綜上所述，被告甲○○偽造上開試驗表並行使之事證明確，所辯顯係飾卸之詞，
    殊無足採，其犯行堪以認定。又1.本件事證已明，被告再聲傳訊鄭景馨、黃柏峙
    、薛來發等三人以明暸附件五所示之工程，於八十三年三月三十一日係由何人陪
    同前往取樣，是否有正明公司之人員在場，該表何人交付，試驗後由何人提供等
    情，惟該表上之薛來發、吳佳益及黃柏峙等人之署押及印文均屬偽造，已如前述
    ，且黃柏峙在偵查中亦稱其未前去取樣（偵一二六九二號卷第二十頁），薛來發
    則稱試驗報告日期沒有派員去取樣（偵一二六九二號卷第二五頁）足見薛來發及
    黃柏峙二人均未參與取樣或試驗一事；至於鄭景馨部分，雖經傳喚而未到庭，但
    因該試驗報告表上已載明「本試驗樣品本人未同前往，故對樣品不負全責」，足
    見其亦未參與取樣一事，因此，均無予傳訊之必要。2.被告雖質疑黃柏峙及吳佳
    益二人所使用之印章非僅一套，但經本院向高雄縣政府工程材料室函調八十三年
    三月份至四月份辦理公共工程材料品質試驗、試驗報告表等資料，經細核各該印
    文並無使用兩套印章情事，有本院勘驗筆錄及影印之部分混凝土強度試驗可參（
    本院卷第九二至一四０頁），且據證人即高雄縣政府政風室主任林一成於本院前
    審結證：「我的印章一種是角質的，一種是原子的，其餘職員只有角質的一種，
    約僱人員只有原子的一種」等語（本院上更(一)卷第八三頁背面），是被告所指除
    政風室主任外，各承辦人員並非只有一套戳章云云，尚非有據。3.檢察官在案發
    後之八十三年九月七日雖曾前往泰豐公司辦公室搜索，而未查扣任何與本件相關
    物證（偵一二六九三號卷第三八頁），惟本件早在同年六月間，即經高雄縣政府
    移送檢察官，且於同年六月二十日即對被移送人曾瓊耀為調查（偵一一二七八號
    卷第二九頁），是其搜索時間已在移送及偵查之後二月有餘，而在高雄縣政府移
    送之前，光慶公司亦向高雄縣政府表示其無偽造試驗報告之必要（偵一二六九二
    號卷第十頁），衡情，當時光慶公司應已向泰豐公司反應該試驗虛偽之事，被告
    既係經辦人，對於該事項自應有所知悉，亦無再將偽造之相關物品置於泰豐公司
    內之理，亦難以前開搜索結果為被告有利之認定。4.前開試驗報告表上之繳費收
    據編號所示之收據雖係真實，有自行收納款項統一收據四紙可參（本院卷第一四
    一至一四四頁，其中編號第五六０號、第六二０－二號試驗報告之收據編號相同
    ，故僅四張），但因其餘部分則係偽造，故不影響被告應負之罪責，均併此敘明
    。
四、按高雄縣政府工程材料試驗室混凝土鑽心強度試驗表，係工程材料室為管制混凝
    品質所為之試驗結果報告，須其試驗抗壓強度達到設計標準強度，承包工程之廠
    商才能請領工程款項，不合格者須拆除重做，是該試驗報告自為公文書。核被告
    甲○○所為，係犯刑法第二百十六條、第二百十一條之行使偽造公文書罪；其偽
    造「政風室主任林一成」、「約僱人員黃柏峙」、「約僱人員吳佳益」三人之印
    章及印文（其委託不知情之不詳姓名者偽刻前開印章行為，係間接正犯），偽造
    「薛來發」之署押用以偽造公文書，均為偽造公文書之部分行為，不另論罪。又
    偽造公文書後持以行使，其偽造之低度行為為行使之高度行為所吸收，只論以行
    使偽造公文書罪，又被告甲○○先後多次犯行，手法相同，反覆為之，所犯又係
    同一罪名之罪，顯係基於概括犯意，應依連續犯規定，以一罪論。又被告偽造附
    表二至五號之試驗報告表部分，雖未為起訴事實所載，因與起訴部分有連續犯之
    裁判上一罪關係，為起訴效力所及，自應併予審理。
五、原審論處被告甲○○罪刑，固無不合，惟試驗表「約僱人員呂永現」之印文，係
    屬真正，已據證人呂永現於本院前審調查程序，就上揭印文辨識明確，有訊問筆
    錄附卷可按（本院上更(一)卷第四五頁）。原判決認定為偽造，尚有未洽。被告甲
    ○○上訴意旨仍執前詞否認犯罪，及檢察官上訴意旨以被告甲○○與被告黃高明
    為共犯（如後述）指摘原判決此部分不當，雖均無理由，但原判決此部分既有可
    議，自應予撤銷改判。爰審酌被告甲○○受託代辦混凝土鑽心強度試驗手續，為
    免試驗不合格及省試驗程序，而偽造公文書，影響公共工程品質，情節非輕，
    犯罪後飾詞卸責，未見悔意等一切情狀，仍如原審量處有期徒刑壹年月。偽造
    之「政風室主任林一成」、「約僱人員黃柏峙」、「約僱人員吳佳益」之印章三
    顆，不能證明已滅失，及以該三顆印章蓋於試驗表上之印文（林一成四枚、黃柏
    峙十二枚、吳佳益一枚）與偽造之「薛來發」署押（五枚），均依刑法第二百十
    九條規定宣告沒收。
六、公訴意旨另認被告甲○○之前開行為，又犯刑法第三百三十九條第三項、第一項
    之詐欺取財未遂罪，及試驗表上所蓋「約僱人員呂永現」之印文，亦屬偽造等情
    。惟查，被告甲○○代錦勝公司、正明公司、光慶公司代辦混凝土鑽心強度試驗
    手續，係其公司服務客戶之行為，並無施用詐術，該三家公司將申請表、繳費收
    據或規費交付被告甲○○，亦非陷於錯誤而交付，顯與詐欺罪之構成要件有間。
    因公訴人認此部分與前開論罪部分，有方法結果之牽連關係，為裁判上一罪，故
    不另為無罪之諭知。
七、又附表所示試驗報告之吳飛騰、李泰衛、許暉東等人之印文均係真正，業經彼等
    三人陳述明確（本院卷第五七頁、第六八至六九頁），且其蓋章程序係由「試驗
    者」及「覆核者」蓋完章後，再交由彼等蓋章，亦經彼等陳述明確；至於鄭景馨
    部分，雖經傳喚而未到庭，但因該試驗報告表上已載明「本試驗樣品本人未同前
    往，故對樣品不負全責」，足見該印文係其鄭景馨本人所為無誤，因此，無再予
    傳訊必要。因此部分檢察官並未起訴係偽造，僅由本院予以敘明即可。至於非上
    開犯罪事實所示工程外之田寮鄉（村）大片田駁崁災修工程試驗表（附八十三年
    度偵字第一一二七八號卷第五十一頁）及大社鄉○○路段社區道路旁排水溝改善
    試驗表（附同上卷第五十頁）並非偽造之試驗表，其上之「約僱人員黃柏峙」之
    印文以肉眼觀察與同上附件所載偽造之試驗表上「約僱人員黃柏峙」之印文相近
    似，反而與卷附真正試驗表上「約僱人員黃柏峙」印文不相近似一節，經證人黃
    柏峙於本院前審結證：該八十三年度偵字第一一二七八號卷證內所示之上開田寮
    鄉（村）、大社鄉○○路段等工程之試驗表上之黃柏峙印戳非其本人所持用之真
    正印章，因真正的印章字體較厚、格子較小，且偽造之試驗表上之字跡，不是我
    寫，我的字沒有這麼醜云云（見本院上更(一)卷第四五頁），足證本件認定犯罪事
    實外之上開田寮鄉（村）等工程之試驗表要非真正，惟此部分被告既否認其所為
    ，且乏證據足認亦為被告所偽造，且未經起訴，僅由本院敘明即可。
據上論結，應依刑事訴訟法第三百六十九條第一項前段、第三百六十四條、第二百九
十九條第一項前段、刑法第五十六條、第二百十六條、第二百十一條、第二百十九條
，判決如主文。
本案經檢察官王登榮到庭執行職務。
中      華      民      國    九十      年     十一     月    二十七    日
                        臺灣高等法院高雄分院刑事第一庭
                                  審判長法官  王光照
                                        法官  黃壽燕
                                        法官  黃仁松
右正本證明與原本無異。
如不服本判決，應於判決送達後十日內向本院提出上訴狀，其未述理由者並應於提
出上訴狀後十日內向本院補提理由書（應附繕本)。
                                      書記官  呂明燕
中    華    民    國      九十      年      十一      月     二十九     日
附錄：本判決論罪科刑法條：
刑法第二百十一條：
偽造、變造公文書，足以生損害於公眾或他人者，處一年以上七年以下有期徒刑。
刑法第二百十六條：
行使第二百十條至第二百十五條之文書者，依偽造、變造文書或登載不實事項或使登
載不實事項之規定處斷。
                                                                        Ｆ


司法院資訊處製作；財團法人民間司法改革基金會備份。
